【裁判字號】    94,訴,807
【裁判日期】    950331
【裁判案由】    履行買賣契約
【裁判全文】
臺灣士林地方法院民事判決               94年度訴字第807號
原      告  甲○○
訴訟代理人  陳朝和律師
被      告  戊○○
訴訟代理人  陳麗菁律師
複  代理人  張智剛律師
上列當事人間履行買賣契約事件，本院於民國95年3 月14日言詞
辯論終結，判決如下：
    主  文
原告之訴及假執行之聲請駁回。
訴訟費用由原告負擔。
    事實及理由
一、首按，訴狀送達後，原告不得將原訴變更或追加他訴，但因
    情事變更而以他項聲明代最初之聲明者，不在此限，民事訴
    訟法第255 條第1 項第4 款定有明文。查原告於起訴時，係
    請求被告履行買賣契約，其訴之聲明為：(一)被告應將坐落台
    北市○○區○○段一小段93地號（應有部分10000 分之82）
    及其上建號12440 號、門牌號碼台北市北投區○○○路8-1
    號5 樓所有權全部、暨其公共使用部分，移轉登記予原告；
    (二)被告應將坐落台北市○○區○○段一小段394 地號土地（
    應有部分10000 分之40），及其上建物11265 號、門牌號碼
    台北市北投區○○○路1 號地下樓所有權應有部分31分之1
    、暨其公共使用部分，移轉登記予原告。嗣於訴訟進行中，
    因原告請求移轉登記之上開不動產，已由被告於民國94年8
    月18日移轉登記予第三人黃騰瑜，原告因而將訴之聲明變更
    為：(一)被告應賠償原告新台幣（下同）6,415,391 元，及自
    94 年8月19日起至清償日止，按年息百分之5 計算之利息；
    (二)原告願提供現金或銀行可轉讓定期存單為擔保，請准宣告
    假執行。核其訴之變更確係因情事變更所為，揆之首揭規定
    ，自應准許。
二、原告起訴主張：原告於93年12月7 日經大台北房屋仲介公司
    三重店營業員丙○○之介紹，與被告簽訂房地產買賣契約書
    ，向被告購買坐落台北市○○區○○段一小段93地號（應有
    部分10000 分之82）及其上建號12440 號、門牌號碼台北市
    北投區○○○路8-1 號5 樓所有權全部、暨其公共使用部分
    ，以及坐落台北市○○區○○段一小段394 地號土地（應有
    部分10000 分之40，及其上建物11265 號、門牌號碼台北市
    北投區○○○路1 號地下樓所有權應有部分31分之1 、暨其
    公共使用部分（以下簡稱：系爭不動產）。因所約定買賣價
    金高達2140萬元，原告須向銀行貸款始有能力購買；雙方乃
    同意第一期款由原告支付100 萬元，另於93年12月28日前由
    原告至銀行對保，被告用印，原告同時給付300 萬元，至於
    餘款1740萬元，則俟權狀下達3 日內，由原告新貸行庫代償
    被告原抵押貸款，於塗銷後付清同時交屋。嗣原告即依約於
    交付第一期款100 萬元；且於93年12月7 日交付面額300 萬
    元之支票予被告收執；然原告依雙方指定之代書乙○○指示
    向交通銀行南京東路分行申請之貸款，並未被該銀行接受，
    被告因而依兩造協議，於兌付該支票後，另交付面額150 萬
    元之支票予原告，故原告實際交付之第二期款應為150 萬元
    ，差額部分則計入尾款。被告雖要求代書乙○○於系爭不動
    產買賣契約書第11條加列第10項，註明「本案最遲應於94年
    1 月20日前付清尾款，結案交屋」，但原告並未同意，且拒
    絕簽字。嗣原告依代書乙○○指示，改向交通銀行忠孝分行
    辦理轉貸事宜，仍因原告所覓之保證人景龍台未獲該行同意
    ，未能順利撥款。原告遂於94年1 月21日再與被告情商，並
    於系爭不動產買賣契約加註第11條第11項，由原告向被告租
    用系爭不動產，租期自94年1 月21日起至94年5 月15日止，
    期間被告原抵押借款需繳付利息16萬元，及該房屋水電費、
    大廈管理費及地下室停車場管理費，悉由原告以付租金之方
    式支付，被告則同意由原告先行進入系爭不動產進行裝潢；
    是被告縱因原告銀行轉貸延誤，亦不致於有所損失；原告已
    依約將租金悉數給付被告，並繳交大廈管理費至94年6 月份
    ，地下室停車場管理費亦續繳至94年12月。惟於原告進行裝
    潢、並將房間隔間拆除時，卻遭大樓管理委員會制止，迄未
    能順利完成裝潢。原告因而於94年5 月中旬邀約被告出面續
    訂租約，被告卻不願處理，原告擬再續繳大樓管理費，亦因
    被告要求管理員不得收受而未再繳付。迄兩造於94年7 月7
    日在台北市北投區調解委員會進行調解當日，被告與訴外人
    丁○○等三人更以口頭向原告表示「不願賣了」，且於94年
    7 月15日強行向代書乙○○取回系爭不動產所有權狀等移轉
    登記文件。原告嗣始查悉被告已於同日將系爭不動產另行出
    售予訴外人黃騰瑜，並已於94年8 月18日辦理移轉登記完竣
    。是被告所為顯已違反兩造系爭不動產買賣契約，且因該不
    動產已由被告違約轉售他人並完成登記，而屬給付不能；原
    告自得依兩造系爭不動產買賣契約書第10條第2 項、第4 項
    之約定，請求被告退還已收價款250 萬元，及同額之違約罰
    金；並就原告已付房屋仲介費10萬元、因銀行審核貸款已成
    功而須另行支付之仲介費80萬元、原告已付租金16萬元、房
    屋拆遷搬運費28萬元、大樓管理費19,800元，車庫管理費3,
    600元、電費1,991元、傢具費用5 萬元之損失計1,415,391
    元，為賠償之給付。被告雖抗辯：因原告未依約給付買賣價
    金尾款，已依約催告限期履行，並合法解除契約及沒收已付
    價金云云。然查，被告從未同意以94年1 月20日為交付買賣
    尾款之期限，且於兩造就系爭不動產所簽訂租約於94年5 月
    15日屆至後，原告已要求再續訂租約，嗣並已取得銀行同意
    核貸，並無違約不付尾款之情事；再者，被告寄至代書乙○○處之催告及解約信函，原告並未獲轉交，被告明知系爭不
    動產買賣契約上原告之戶籍住址經誤載，且原告實際並未住
    居於戶籍地址，竟以寄至原告戶籍地之催告及解約信函遭退
    回為由，向法院聲請公示送達，所為送達俱不合法，應不生
    效力。是被告上揭抗辯顯無足採。從而，原告自得依系爭買
    賣契約之約定，請求被告賠償原告6,415,391 元，及自被告
    將系爭不動產登記予訴外人黃騰瑜而給付不能之翌日即94年
    8 月19日起至清償日止之遲延利息云云；並聲明：（一）被
    告應賠償原告6,415,391 元，及自94年8 月19日起至清償日
    止，按年息百分之5 計算之利息。（二）原告願提供現金或
    銀行可轉讓定期存單為擔保，請准宣告假執行。
三、被告則以：兩造確於93年12月7 日簽訂系爭不動產之買賣契
    約，並議定買賣總價為2140萬元。依系爭買賣契約第4 條約
    定，買方應俟權狀下達3 日內，由買方新貸行庫代償賣方原
    抵押貸款，於塗銷後付清（第3 次款項）同時交屋；系爭買
    賣契約第11條第10項並約明最遲應於94年1 月20日繳交尾款
    、結案交屋。然原告迄93年12月28日止，僅共給付250 萬元
    ，即未再付款，計尚欠尾款1890萬元，屢經催告，原告卻一
    再推諉以未貸得所需款項而無法履約。嗣原告雖曾以需使用
    房屋為由，要求被告先行將系爭不動產以租賃方式租予其使
    用，租期自94年1 月21日起至94年5 月15日止；惟原告竟將
    系爭房屋設施及隔間、外牆拆除一空，欲將陽台外推，增建
    違章建築，此舉已逾承租人之權限。是於租約於94年5 月15
    日租期屆至後，原告雖片面要求續租，被告即以拒絕，並將
    原告寄送之租金支票委請陳麗菁律師通知原告領回。則兩造
    就系爭不動產自94年5 月16日起，已無任何租賃關係。被告
    並委由陳麗菁律師以94年6 月20日鼎字第94106 號律師函通
    知原告及代書乙○○，催告原告應於函到7 日內依約履行付
    清尾款；其中寄至原告戶籍地之律師函雖經退回，惟被告已
    聲請台灣台北地方法院准予公示送達並經准許；且該催告之
    意思表示復已由代書乙○○轉知原告，是該催告之意思表示
    應已到達原告。然於該催告履約期限屆至後，原告仍未給付
    尾款，被告乃再委請陳麗菁律師以94年7 月1 日鼎字第9410
    9 號律師函通知原告及乙○○代書，函中表明被告依買賣契
    約第10條第1 項之約定解除系爭買賣契約並沒收已付價金；
    該寄至原告戶籍地之律師函雖亦經退回，被告亦再聲請台灣
    台北地方法院准予公示送達並經准許；代書乙○○亦已將被
    告解除契約、沒收價金之意思表示轉達原告；被告更於94年
    7 月7 日台北市北投區調解委員會進行調解時，當場以口頭
    向原告為解除契約並沒收價金之意思表示；是系爭買賣契約
    確已依法解除。被告為免爭端，復於本件訴訟中，以94年11
    月10日民事答辯(二)狀之送達，為解除系爭買賣契約及沒收已
    付價金250 萬元之意思表示通知。被告係於系爭不動產買賣
    契約合法解除後，始將系爭不動產出售並移轉登記予訴外人
    黃騰瑜，自無違約可言。從而，原告以被告違約為由，向被
    告請求退還已付價金、並請求被告給付違約罰金及損害賠償
    云云，俱無理由等語，資為抗辯；並聲明：（一）原告之訴
    駁回。（二）如受不利之判決，願供擔保請准宣告免為假執
    行。
四、經查，兩造於93年12月7 日就系爭不動產之買賣簽訂房地產
    買賣契約書，約定買賣價金為2140萬元；原約定付款方式為
    ：簽約時，原告應繳交第1 次款100 萬元；最遲於93年
    12月28日前被告對保、同時用印，並由原告支付第2 次款30
    0 萬元；俟權狀下達3 日內，由原告新貸行庫代償被告原
    抵押款，於塗銷後付清第3 次款1740萬元；而上開第1 次款
    已於93年12月7 日由被告收訖；第2 次款則由原告交付被告
    300 萬元支票並經兌現後，由被告交付原告150 萬元支票，
    是實際上係由原告給付150 萬元；嗣因原告未付買賣尾款，
    惟為使用系爭不動產，曾於94年1 月21日起向被告承租系爭
    不動產，租期至94年5 月15日止，租金16萬元；然於上開租
    期屆至後，原告仍未給付買賣尾款，被告已以94年6 月20日
    律師函通知原告及乙○○代書：「請其於函到7 日內，出面
    付清前述全數買賣價金，否則將依法解除雙方所訂契約，並
    請乙○○代書一併代本人轉達林君，本函之催告意思表示，
    逾期不履行，即依法解除雙方所訂之買賣契約」等語，該函
    已由乙○○代書親收；並由被告向原告戶籍地址寄送遭退回
    後，向台灣台北地方法院聲請為公示送達而於94年7 月7 日
    經裁准在案；被告嗣再以94年7 月1 日律師函通知原告及乙○○代書：「本人依法解除上揭雙方所訂房地產買賣契約書
    ，並請陳代書再次代本人轉達林君，本函解除契約之意思表
    示，本人除沒收林君已付全數價金外，並將依法訴追林君民
    刑事相關責任」等語；該函亦由乙○○代書親收；並由被告
    向原告戶籍地址寄送遭退回後，向台灣台北地方法院聲請公
    示送達並經於94年7 月21日裁准在案；且被告及其代理人丁○○於兩造94年7 月7 日在北投區調解委員會調解當日，已
    當場以口頭向原告為不願出賣之意思表示；復再於本件訴訟
    程序中，以94年11月10日之民事答辯(二)狀為解除系爭買賣契
    約之意思表示，此書狀已由原告於94年11月18日收受送達；
    被告旋於94年7 月15日將系爭不動產出售予訴外人黃騰瑜；
    並已於94年8 月18日辦理移轉登記完竣各節，已為兩造所不
    爭執（見本院95年3 月14日言詞辯論筆錄），並有房地產買
    賣契約書（含付款明細表）乙份、移轉登記前後之土地及建
    物登記謄本各乙份、鼎勝法律事務所函文及回執各2 紙、台
    灣台北地方法院民事裁定及確定證明書各2 紙（以上均影本
    ）在卷可稽，應與事實相符。惟原告主張：被告將系爭不動
    產出售移轉予訴外人黃騰瑜，已違反系爭買賣契約，應依約
    退還原告已付價金，並給付違約罰金及損害賠償云云，則為
    被告所否認。且本件經於95年3 月14日言詞辯論期日協商兩
    造確認爭點為：
    1.被告抗辯系爭買賣契約已因原告違約而經被告合法解除，
      有無理由？
    兩造所約定交付系爭買賣尾款之時限為何？
      ─兩造是否曾約定系爭不動產之買賣最遲應於94年1 月20
        日前付清尾款，結案交屋？
      ─兩造是否曾約定以系爭租約期滿即94年5 月15日為交付
        尾款之期限？
    被告所為催告給付尾款及解除契約之意思表示是否已合法
      到達原告？
      ─定期催告給付尾款及解除契約之意思表示是否均已由乙○○代書轉知原告？
      ─被告是否明知原告應受送達之住居所而仍向法院請求公
        示送達？
      ─解除契約之意思表示是否已由被告或其他人於94年7 月
        7日調解當日通知原告？
    2.被告上揭抗辯如無理由，則原告請求被告應依系爭買賣契
      約給付損害賠償，有無理由？金額若干？
      ─即下列各項請求有無理由？
        已給付之買賣價金250萬元？
        與已付買賣價款同額之違約金250萬元？
        已付及應付之房屋仲介費各10萬元及80萬元？
        已付租金16萬元？
        房屋拆除搬運費28萬元？
        大樓管理費19,800元？
        車庫管理費3,600元？
        電費1,991元？
        寄放傢具5萬元？
    以下茲論述之。
  (一)經查，系爭不動產契約第4 條原訂買賣價金第2 期款300 萬
    元，因銀行未能同意核貸，被告乃同意僅由原告實際交付15
    0 萬元，並將餘款計入尾款乙節，已如前述。且因被告未能
    依原約定於93年12月28日前完成銀行貸款對保手續即未取得
    銀行同意核貸，勢將影響兩造所約定「俟權狀下達3 日內由
    買方新貸行庫代償賣方原抵押貸款，於塗銷後付清同時交屋
    」之第3 期款付款期限等情，亦據證人即受兩造委託承辦系
    爭不動產移轉登記事宜之乙○○代書到庭證述屬實（見本院
    95年1 月10日言詞辯論筆錄）。然查，卷附系爭不動產買賣
    契約第11條第10項確已約定：「本案最遲應於94年1 月20日
    前付清尾款，結案交屋」明確，已足徵被告抗辯：兩造已約
    定以上開期日為原告買賣價金尾款交付期限等語，並非無稽
    。原告雖主張：上開約款僅為被告單方之要求，伊並未同意
    ，是以未就該約款簽章確認云云。然查，系爭買賣契約第11
    條第10項尾款交付期限之約款下方除有被告之簽章及見證人
    丙○○之簽名外，其約款左側確有原告「甲○○」之簽名及
    印文，且原告對該簽名及印文之真正，亦自認屬實（見本院
    94年11月29日言詞辯論筆錄）。而證人乙○○及系爭不動產
    買賣仲介業務員丙○○並均具結證稱：於註記上開約款時，
    原告確有簽名及蓋章等語明確（見本院95年1 月10日言詞辯
    論筆錄）。再審酌上開原告簽章之左側，雖尚加註有第11條
    第11項系爭不動產租賃條款；然於該第11項約款之末，已另
    有原告之簽名及「指印」，於修改增刪處，並加蓋原告之「
    指印」及訴外人即代表賣方之丁○○印章確認；此與原告於
    系爭11條第10項尾款交付期限約款之左側，以簽名、「蓋章
    」之方式行之，亦不相同。綜上，系爭第11條第10項約款左
    側之原告簽章，應與第11條第11項租賃約款無關，而係就系
    爭尾款交付期限之約款所為乙節，已堪予認定。至於證人丙○○雖另證稱：系爭11條第10項尾款交付期限之約定，是賣
    方（即被告）要求的，買方（即原告）原則上並不同意，但
    是如果貸款能由銀行審核通過下來，買方就同意依該條款付
    款等語；證人乙○○亦證稱：該條款印象中係於93年12 月7
    日簽約時由賣方提出，印象中買方好像不認同這個方式，但
    是賣方堅持要列入契約內，伊無法確認原告所為簽名蓋章是
    否同意該條款之意思等語（均見本院95年1 月10日言詞辯論
    筆錄）。然衡諸買賣價金交付期限乃買賣雙方契約重要之點
    ，對兩造權益影響甚鉅，原告就此約款如未與被告意思合致
    ，豈有容任由承辦代書將該條款列載於兩造簽約合意之契約
    書上、甚至由兩造即買賣雙方與見證人丙○○就該個別約款
    再予簽章確認之理。是上開證人之證述，顯與事理相悖，尚
    不足採取；並堪認兩造於簽訂系爭不動產買賣契約時，確已
    合意以94年1 月20日為原告交付買賣價金尾款之期限，應無
    可疑。
  (二)次查，兩造曾於94年1 月21日合意由被告將系爭不動產以租
    賃方式，出租予原告，租期為94年1 月21日至94年5 月15日
    止，租金16萬元已由被告收訖等情，固如前述。然兩造並無
    將給付尾款期限更改為租期屆至即94年5 月15日之意乙節，
    已據證人丙○○及乙○○結證明確（見本院95年1 月10日言
    詞辯論筆錄）；原告並已自承：兩造前開租賃契約，係為使
    原告於系爭不動產移轉登記前，得以進行借屋裝修，並避免
    因原告未付尾款致被告發生損失等語屬實（見卷附原告94年
    8 月5 日民事補正起訴狀）。再依兩造加列於系爭不動產買
    賣契約之第11條第11項租賃約款已記明；「... 買方得先行
    進入本標的裝修，惟於尾款付清前不得進入居住，並不得藉
    故遲延付款... 」等語可知，兩造間租約條款之簽訂，其目
    的確僅為使原告進行借屋裝修，實無變更原訂買賣價金尾款
    給付期限或免除原告遲延給付價金責任之意甚明；至於兩造
    間就系爭不動產所簽訂之租賃契約於租期屆至後，是否應再
    續約，更與系爭不動產買賣並無關聯。從而，兩造間仍應以
    94年1 月20日為原告交付不動產買賣價金尾款之期限，即堪
    予認定。
  (三)按系爭不動產買賣契約第10條第1 項已約定：「買方不依約
    履行付款或契約所定其他各項義務者，即為買方違約，賣方
    得限期催告履行，逾期仍不履行即得予解除契約並將已收之
    價款全數沒收，充作違約罰金」。查原告既逾94年1 月20日
    尾款給付期限未付買賣價金尾款，已如前述；則被告抗辯：
    原告確未依約履行付款而違約等語，即屬有據。原告雖另主
    張：被告所為催告給付尾款及解除契約之意思表示，均未合
    法送達原告，於法均不生效力云云。然查，被告確委由陳麗
    菁律師以上開94年6 月20日鼎字第94106 號律師函為催告原
    告於函到7 日內，出面付清前述全數買賣價金，否則將依法
    解除雙方所訂契約之意思表示；該函寄至原告戶籍地址雖遭
    退回，已如前述；惟送達於乙○○代書者，則由其親收，並
    確於94年6 月下旬即轉交影本予原告收受乙節，已據證人乙○○結證屬實（見本院95年1 月10日言詞辯論筆錄）；是堪
    認該催告限期付款之意思表示，至遲已於94年6 月30日到達
    原告。嗣被告再以94年7 月1 日鼎字第94109 號律師函為解
    除系爭買賣契約及沒收價金之意思表示；該函寄至原告戶籍
    地者亦遭退回，惟被告確已於94年7 月7 日兩造在北投區調
    解委員會進行調解當日，當場以口頭向原告為解除系爭買賣
    契約之意思表示等情，則據證人丙○○及丁○○結證明確（
    見本院95年1 月10日及同年3 月14日言詞辯論筆錄）；另原
    告於另紙94年8 月2 日鼎字第94109 號律師函中，已再次表
    明解除系爭不動產買賣契約及沒收價金之旨，該函並由原告
    於94年8 月4 日親收，有該函文及收件回執影本各乙紙存卷
    足據；被告復再於本件訴訟程序中，以94年11月10日之民事
    答辯(二)狀為解除系爭買賣契約之意思表示，此書狀已由原告
    於94年11月18日收受送達乙節；亦如前述。則被告解除系爭
    買賣契約之意思表示，亦應已合法到達原告。是被告抗辯：
    系爭買賣契約已因原告不依約付款而違約，經限期催告履行
    後仍不履行，乃依約解除在案，原告已付買賣價金，亦已由
    被告沒收等語，於法即無不合。
  (四)從而，被告雖於94年7 月15日將系爭不動產出售予訴外人黃
    騰瑜；並於94年8 月18日辦理移轉登記完竣，已如前述；然
    因兩造間系爭不動產買賣契約已經被告合法解除而溯及失其
    效力，與契約自始不存在者無異；則原告主張：得依系爭買
    賣契約第10條第2 項、第4 項之約定，請求原告返還已付價
    金、並給付違約罰金及損害賠償云云，自不足採取。且上述
    原告依約請求損害賠償各項是否有理由之爭點，即無再予論
    述之必要。
五、綜上所述，原告依系爭不動產買賣契約之約定，請求被告給
    付原告6,415,391 元，及自94年8 月19日起至清償日止，按
    年息百分之5 計算之利息，為無理由，應予駁回。原告受敗
    訴判決，其假執行之聲請即失所依據，應併予駁回。
六、因本件事證已臻明確，兩造其餘主張、陳述及所提之證據，
    經審酌均與判決結果不生影響，爰不一一論列，附此敘明。
七、據上論結，原告之訴為無理由，依民事訴訟法第78條判決如
    主文。
中    華    民    國    95    年    3     月    31    日
                  民事第二庭  法  官  李瑜娟
以上正本證明與原本無異。
如對本判決上訴須於判決送達後20日內向本院提出上訴狀。
中    華    民    國    95    年    4     月    6     日
                              書記官  李秀蘊


司法院資訊處製作；財團法人民間司法改革基金會備份。
